臺灣新竹地方法院民事判決  
109年度訴字第521號
原      告  羅招英  

訴訟代理人  黃金源律師
被      告  范春櫻  



訴訟代理人  白子廣律師
上列當事人間拆屋還地事件，本院於民國109年12月3日辯論終結
，判決如下：
    主      文
原告之訴及假執行之聲請均駁回。
訴訟費用由原告負擔。
    事實及理由
壹、程序方面：
    按不變更訴訟標的，而補充或更正事實上或法律上之陳述者
    ，非為訴之變更或追加。民事訴訟法第256條定有明文。查
    原告起訴時原訴之聲明第1項：被告應將坐落新竹縣○○鄉○○
    段0000地號土地內如民事起訴狀附圖所示紅色斜線建物面積
    107.44平方公尺上之一層建物拆除，並將前開土地返還原告
    （本院卷第9頁）。嗣於民國（下同）109年11月18日依新竹
    縣竹東地政事務所測量結果變更前開聲明為：被告應將坐落
    新竹縣○○鄉○○段0000地號土地內如新竹縣竹東地政事務所土
    地複丈成果圖所示編號位置A，面積97.19平方公尺部分之地
    上物拆除騰空，並將前開土地返還原告（本院卷第267頁）
    。原告所為係補充及更正事實上之陳述，核與上開規定相符
    ，應予准許。
貳、實體方面：
一、原告主張：
㈠、新竹縣○○鄉○○段0000地號土地（下稱系爭土地）原為訴外人
    賴春輝所有，賴春輝過世後由其子賴冠名於96年1月4日繼承
    取得系爭土地所有權，嗣經臺灣新竹地方法院98年度司執字
    第9779號查封拍賣，由原告得標取得所有權，原告嗣與原告
    之兄嫂羅沈玉嬌簽立共有土地分管契約書，約定原告分管如
    起訴狀附圖B區域之部分（下稱系爭分管土地）。坐落於系
    爭分管土地如新竹縣竹東地政事務所土地複丈成果圖（下稱
    複丈成果圖）所示編號A部分，面積97.19平方公尺，門牌號
    碼新竹縣○○鄉○○村00鄰○○路0段000號之房屋（下稱系爭房屋
    ），係被告向訴外人林進亮承買，被告無權占用系爭分管土
    地，依民法第767條第1項規定，請求被告拆除系爭建物並返
    還土地予原告。
㈡、訴之聲明：
  ⒈被告應將坐落新竹縣○○鄉○○段0000地號土地內如新竹縣竹東
    地政事務所土地複丈成果圖所示編號位置A，面積97.19平方
    公尺部分之地上物拆除騰空，並將前開土地返還原告。
  ⒉訴訟費用由被告負擔。
  ⒊原告願供擔保，請准宣告假執行。　　
二、被告答辯：
㈠、80年北二高區段徵收，賴春輝同意林進亮於系爭土地上建築
    房屋、辦理變更編訂種類及地目完畢後辦理所有權移轉登記
    。林進亮以拆遷證明辦理建照，被告之配偶梁禮銘出資於系
    爭土地上建築系爭門牌號碼新竹縣○○鄉○○村00鄰○○路○段000
    號房屋，後被告與林進亮訂立買賣房屋契約，取得系爭房屋
    。系爭房屋之建造既為系爭土地原所有權人賴春輝同意興建
    ，堪認賴春輝於建造房屋時，已認知並容許系爭房屋於堪用
    期限內繼續使用基地，得類推適用民法第425條之1規定，推
    斷原告已默許被告之系爭房屋繼續使用系爭分管土地。原告
    明知系爭房屋存在多年，經評估後仍拍定買受，應推斷原告
    默許被告繼續使用系爭分管土地，原告請求被告拆屋還地，
    屬權利濫用、違反誠信原則。
㈡、答辯聲明：
  ⒈原告之訴駁回。
  ⒉訴訟費用由原告負擔。
  ⒊若受不利判決，被告願供擔保請准免為假執行。
三、兩造不爭執事項：
㈠、系爭土地現為原告所有。
㈡、系爭土地如新竹縣竹東地政事務所土地複丈成果圖所示編號
    位置A，面積97.19平方公尺部分之地上物（門牌號碼：新竹
    縣○○鄉○○村00鄰○○路0段000號）係被告所有。
㈢、門牌號碼：新竹縣○○鄉○○村00鄰○○路0段000號之建物係以被
    告名義出租他人。
㈣、被告就系爭土地未曾向原土地所有權人賴春輝或賴冠名有土
    地買賣之事實及行為。
㈤、被告係於85年11月30日向訴外人林進亮承買門牌號碼：新竹
    縣○○鄉○○村00鄰○○路0段000號之建物。
㈥、原告與被告無租賃關係。
㈦、被告從未支付地租予原告。
㈧、系爭土地之地價稅都由原告1人繳納。
四、本件爭點：
    原告請求被告拆屋還地（詳如訴之聲明），有無理由？　
五、法院之判斷：
㈠、按所有人對於無權占有或侵奪其所有物者，得請求返還之。
    對於妨害其所有權者，得請求除去之，民法第767條第1項定
    有明文。按民法第818條固規定：各共有人按其應有部分，
    對於共有物之全部，有使用、收益之權。同法第821條但書
    規定：回復共有物之請求，僅得為共有人全體之利益為之。
    惟上開規定係指共有物尚未經共有人為分管之約定時，始有
    其適用。倘共有人就共有物已為分管之約定，各共有人僅能
    就各自分管部分為使用、收益(最高法院99年度台上字第239
    7號民事裁定意旨參照)
㈡、經查，系爭土地為原告與訴外人羅沈玉嬌共有，被告於系爭
    土地上占用如複丈成果圖所示A部分面積97.19平方公尺等情
    ，有原告提出土地登記第一類謄本、現況照片等件為證（本
    院卷第17、25頁），並經本院會同兩造勘驗現場及囑託新竹
    縣竹東地政事務所派員測量屬實，有勘驗筆錄、複丈成果圖
    在卷可稽（本院卷第181-185、191頁）。原告與羅沈玉嬌訂
    立之分管協議，係約定由羅沈玉嬌分管系爭土地中面積775.
    34平方公尺之A部分；原告分管系爭土地中面積217.85平方
    公尺之B部分，有原告提出之共有土地分管協議書及分管配
    置圖在卷可參（本院卷第19-23、27頁）。觀諸複丈成果圖
    編號A部分可知其坐落於系爭土地原告分管位置，原告本於
    系爭土地之所有權人地位及分管之協議提起本件訴訟，合於
    前開規定。
㈢、按民法第767條第1項前段所規定之所有物返還請求權，須以
    占有所有物之人係無占有之合法權源者，始足當之；倘占有
    之人有占有之正當權源，即不得對之行使所有物返還請求權
    。又基於債之關係而占有他方所有物之一方當事人，本得向
    他方當事人（所有人）主張有占有之合法權源；如該有權占
    有之人將其直接占有移轉予第三人時，除該移轉占有性質上
    應經所有人同意（如民法第467條第2項規定）者外，第三人
    亦得本於其所受讓之占有，對所有人主張其有占有之權利，
    此乃基於「占有連鎖（Besitzkette ）」之原理所產生之效
    果，與債之相對性（該第三人不得逕以其前手對所有人債之
    關係，作為自己占有之正當權源）係屬二事（最法院101年
    度台上字第224號民事判決意旨參照）。民法第148條規定，
    權利之行使，不得違反公共利益，或以損害他人為主要目的
    。行使權利，履行義務，應依誠實及信用方法。該所稱權利
    之行使是否以損害他人為主要目的，應就權利人因權利行使
    所能取得之利益，與他人及國家社會因其權利行使所受之損
    失，比較衡量以定之。倘其權利之行使，自己所得利益極少
    而他人及國家社會所受之損失甚大者，非不得視為以損害他
    人為主要目的，此乃權利社會化之基本內涵所必然之解釋。
    是土地所有人於與他人訂立建屋之不定期使用借貸特約後，
    縱將其土地讓與第三人，依上揭誠信原則之規定，並參照本
    院48年台上字第1065號判例及司法院釋字第349號解釋之意
    旨，該受讓土地之第三人若知悉已有使用借貸特約存在，其
    行使該土地所有權之物上請求權，即有違誠信原則而
　  不得為之(最高法院96年度台上字第1526號民事判決意旨參
　  照)。 
㈣、次查，新竹縣○○鄉○○段0000地號土地由原所有權人賴春輝於8
    5年7月5日出具同意書，提供予林進亮建築使用系爭房屋，
    林進亮於85年11月30日將系爭房屋出賣予被告並移轉占有，
    有同意書、門牌證明書、建物買賣所有權移轉契約書、賴春
    輝收取地價稅之收據、土地房屋買賣契約書可佐（本院卷第
    67-75、241-244頁）。是以系爭土地原所有權人賴春輝曾同
    意林進亮於系爭土地上建築系爭房屋，林進亮對系爭土地有
    使用借貸之合法占用權源，林進亮嗣將系爭房屋轉賣予被告
    ，本於占有連鎖之法律關係，被告對賴春輝就系爭土地得主
    張有權占用。原告於101年3月15日拍賣取得系爭土地登記，
    拍賣公告曾記載：第三人范春櫻，具狀陳述表示，本件執行
    土地上有二間磚造建物（門牌分別為新竹縣○○鄉○○村00鄰○○
    路○段000○000號）分別為其所有，其配偶分別向賴金興、林
    智雄、賴美惠（第三人等係向債務人之父賴春輝即原所有權
    人買受）...請應買人自行查證，拍定後並應自行解決相關
    之法律問題，本院不代為處理，請投標人特別注意。系爭土
    地原鑑定價格14,897,850元，嗣由原告以3,588,800元優先
    承買拍定等情，經本院依職權調閱本院98年度司執字第9770
    號清償借款強制執行卷宗查明（本院卷第133-172頁），並
    據原告陳明在卷（本院卷第181-183頁），系爭土地經原所
    有權人賴春輝同意林進亮建築系爭房屋，已如前述，按以不
    動產為標的之債權行為，除法律另有規定外，固僅於特定人
    間發生法律上之效力（對人效力之債權相對性），而非如物
    權行為，以登記為公示方法使第三人得知悉之狀態下，並以
    之作為權利取得、喪失、變更之要件，俾保護善意第三人，
    而對任何第三人均發生法律上之效力（對世效力之物權絕對
    性）。惟特定當事人間倘以不動產為標的所訂立之債權契約
    ，其目的隱含使其一方繼續占有該不動產，並由當事人依約
    交付使用，其事實為第三人所明知者，縱未經以登記為公示
    方法，因已具備使第三人知悉該狀態之公示作用，自應與不
    動產以登記為公示方法之效果等量齊觀，並使該債權契約對
    於受讓之第三人繼續存在，此乃基於「債權物權化」法理所
    衍生之結果，觀之民法第425條第1項規定：「出租人於『租
    賃物交付後，承租人占有中』，縱將其所有權讓與第三人，
    其租賃契約，對於受讓人仍繼續存在」，特揭櫫「租賃物交
    付後，承租人占有中」等公示作用之文字，並參照司法院釋
    字第349號解釋文、理由書暨協同意見書、部分不同意書、
    不同意見書及本院48年台上字第1065號判例意旨自明（最高
    法院97年度台上字第1729號民事判決意旨參照)。本院48年
    台上字第1457號判例謂：土地與房屋為各別之不動產，各得
    單獨為交易之標的，且房屋性質上不能與土地使用權分離而
    存在，亦即使用房屋必須使用該房屋之地基，故土地及房屋
    同屬於一人，而將土地及房屋分開、同時或先後出賣，其間
    雖無地上權設定，然除有特別情事，可解釋為當事人之真意
    ，限於賣屋而無基地之使用外，均應推斷土地承買人默許房
    屋承買人繼續使用土地。尋繹其規範之本旨，乃側重於房屋
    所有權與基地利用權一體化之體現，並基於房屋既得使用權
    保護原則之考量，進一步肯認基地使用權不因基地物權之嗣
    後變動而受影響，藉以調和土地與建物之利用關係，庶符社
    會正義之要求。是房屋所有人對土地所有人原已取得基地利
    用權，嗣將土地或房屋出賣因致房地異主時，雖與上開判例
    所稱之「土地及房屋同屬一人」情形未盡相同，但就該判例
    規範之目的及債權物權化之趨勢而言，得否依「相類事實，
    應為相同處理」之法理而為類推適用，自值深究(最高法院9
    1年度台上字第1919號民事判決意旨參照)。依上述說明，原
    告買受系爭土地時已知悉土地上有系爭房屋，本件已具備使
    第三人知悉之公示作用，又系爭房屋自85年間即興建，存在
    於系爭土地上迄今已有20餘年，應適度的調和建物與土地之
    利用關係，是以本件得類推適用民法第425條之1、第426條
    之1規定，被告主張系爭房屋占有使用基地之系爭土地有正
    當權源，亦非全然無據。
六、綜上所述，原告起訴請求被告將複丈成果圖編號A部分之地
    上物拆除騰空，並將占有部分之土地返還予原告，為無理由
    ，應予駁回。原告之訴既經駁回，其假執行之聲請，失所依
    附，併予駁回。　　
七、本件判決基礎之事證已臻明確，兩造其餘之攻擊或防禦方法
    及所用之證據，經審酌後核與判決結果不生影響，爰不一一
    論列，附此敘明。
八、據上論結，本件原告之訴為理由，依民事訴訟法第78條，判
    決如主文。
中　　華　　民　　國　　110 　年　　1 　　月　　6 　　日
                  民事第二庭    法  官  林麗玉
以上正本係照原本作成。
如對本判決上訴，須於判決送達後20日內向本院提出上訴狀。併
繳納上訴裁判費。
中　　華　　民　　國　　110 　年　　1 　　月　　6 　　日
                                書記官　郭春慧